ACORDAO-COMPLETO-2303635

ACÓRDÃO 581/2019 ATA 8/2019 - PLENÁRIO

VISTOS, relatados e discutidos o presente pedido de reexame interposto pela Fundação Escola de Sociologia e Política de São Paulo contra o Acórdão 916/2017-TCU-Plenário, que tratou de representação sobre possível irregularidade na contratação direta da referida fundação pelo Estado do Piauí, por meio da Secretaria de Estado das Cidades do Piauí (Secid/PI) ,
	ACORDAM os Ministros do Tribunal de Contas da União, reunidos em sessão de Plenário, diante das razões expostas pelo relator, com fundamento no art. 48 da Lei 8.443/1992, em:
	9.1. conhecer do pedido de reexame e, no mérito, negar-lhe provimento.
	9.2. dar ciência desta deliberação ao recorrente e à unidade técnica responsável pelo monitoramento das demais determinações.

Pedido de reexame interposto contra acórdão que considerou procedente representação sobre possível irregularidade em contratação direta da execução da ação de capacitação e apoio técnico com vista à elaboração dos Planos Municipais de Saneamento Básico (PMSB) de 100 municípios no estado do Piauí com menos de 50.000 habitantes.

Entidades/órgãos do Governo do Estado do Piauí; e Superintendência Estadual da Funasa no Estado do Piauí.

3. Interessados/Responsáveis/Recorrentes:
3.1. Interessado: Fundação Escola de Sociologia e Política de São Paulo (63.056.469/0001-62).
3.2. Recorrente: Fundação Escola de Sociologia e Política de São Paulo (63.056.469/0001-62).

13.1. Ministros presentes: José Mucio Monteiro (Presidente), Augusto Nardes (Relator), Raimundo Carreiro, Ana Arraes, Bruno Dantas e Vital do Rêgo.
13.2. Ministro-Substituto convocado: Augusto Sherman Cavalcanti.
13.3. Ministros-Substitutos presentes: Marcos Bemquerer Costa, André Luís de Carvalho e Weder de Oliveira.

ACORDAO-COMPLETO-2355221

Acórdão 2158/2019 - Plenário

AUGUSTO NARDES

Ministro Benjamin Zymler.

Trata-se de recurso de reexame interposto pela Fundação Escola de Sociologia e Política de São Paulo contra o Acórdão 916/2017-TCU-Plenário, de Relatoria do Exmo. Ministro Benjamin Zymler, que cuidou de representação sobre possível irregularidade na contratação direta da Fundação Escola de Sociologia e Política de São Paulo (FESPSP) pelo Estado do Piauí, por meio da Secretaria de Estado das Cidades do Piauí (Secid/PI) .
2.	Transcrevo a seguir a instrução elaborada no âmbito da Secretaria de Recursos deste Tribunal - Serur (peça 115) , que contou com a anuência do corpo dirigente daquela unidade técnica (peças 116 e 117) :
"A deliberação recorrida apresenta o seguinte teor:9.1. conhecer das presentes representações (TC Processo 002.953/2017-0 e Processo 004.568/2017-6) para, no mérito, considerá-las parcialmente procedentes;
9.2. revogar a medida cautelar adotada em 17/2/2017;
9.3. determinar à Secretaria de Estado das Cidades do Piauí que adote as providências necessárias a alterar a Cláusula Vigésima Segunda do Contrato 056/2016, firmado com a Fundação Escola de Sociologia e Política de São Paulo, de modo a deixar expresso que somente se permite a subcontratação de atividades acessórias, como transporte, alimentação e outras não diretamente vinculadas aos objetivos precípuos do Convênio 2/2015 (Siafi 817899) , celebrado entre o estado, por intermédio da Secretaria de Estado das Cidades do Piauí, e a Fundação Nacional de Saúde;
9.4. recomendar à Fundação Nacional de Saúde que envide esforços para aperfeiçoar o planejamento das ações ligadas a investimento em saneamento básico, de modo a evitar a celebração de convênios para realização de estudos que não tenham previsão de utilização próxima, por ausência de dotações orçamentárias para os futuros investimentos;
9.5. dar ciência do inteiro teor desta deliberação às Fundações Escola de Sociologia e Política de São Paulo e Osvaldo de Jesus, ao Estado do Piauí, por meio de seu representante legal, à Secretaria de Estado das Cidades do Piauí e à Fundação Nacional de Saúde;
9.6. arquivar o presente processo.
HISTÓRICO 	Tratou-se de representação formulada por equipe de auditoria da Secretaria de Controle Externo do Piauí (Secex/PI) sobre possível irregularidade na contratação direta da Fundação Escola de Sociologia e Política de São Paulo (FESPSP) pelo Estado do Piauí, por meio da Secretaria de Estado das Cidades do Piauí (Secid/PI) .
A competência desta Corte decorre da existência do Convênio 2/2015 (Siconv 817.899) , no montante global de R$ 16.160.732,59, dos quais R$ 16.079.928,91 são de responsabilidade da Fundação Nacional de Saúde (Funasa) , conforme Termo de Convênio em anexo (peças 5, p. 73-94 e 8, p. 2) .
O convênio, assim como o contrato celebrado com a FESPSP (contrato 56/2016, peça 7, p. 58-75) , tem por objeto a execução da ação de capacitação e apoio técnico com vista à elaboração dos Planos Municipais de Saneamento Básico (PMSB) de 100 municípios no estado do Piauí com menos de 50.000 habitantes.
Registre-se que, conforme despacho do Ministro-Relator, Benjamin Zymler (peça 7) , foi apensado aos autos da representação o TC Processo 004.568/2017-6, que cuidou também de representação a respeito de possíveis irregularidades ocorridas na Secretaria de Estado das Cidades do Piauí relacionadas à dispensa/inexigibilidade de licitação do Convênio 2/2015, já tratadas nestes autos.
Por meio do Acórdão 916/2017-TCU-Plenário, houve o conhecimento das representações (TC Processo 002.953/2017-0 e Processo 004.568/2017-6) , para, no mérito, considera-las parcialmente procedentes. Paralelamente, determinou-se a contratante (Secid/PI) que adotasse as providências necessárias a alterar a Cláusula Vigésima Segunda do Contrato 056/2016, firmado com a Fundação Escola de Sociologia e Política de São Paulo, de modo a deixar expresso que somente se permite a subcontratação de atividades acessórias, como transporte, alimentação e outras não diretamente vinculadas aos objetivos precípuos do Convênio 2/2015 (Siafi 817899) , celebrado entre o estado, por intermédio da Secretaria de Estado das Cidades do Piauí, e a Fundação Nacional de Saúde;
Examina-se, nesta oportunidade, o recurso de reexame interposto pela Fundação Escola de Sociologia e Política de São Paulo (R001, peças 72-103) .
EXAME DE ADMISSIBILIDADE O recurso preenche os requisitos de admissibilidade, conforme exigência do art. 48 da Lei 8.443/1992 (LO/TCU) , c/c os arts. 285 e 286 do RI/TCU.
Dessa forma, ratifica-se a proposta de conhecimento do recurso, com efeito suspensivo, formulada no exame de peça 104, acolhida pelo Relator, Exmo. Ministro João Augusto Ribeiro Nardes, conforme despacho de peça 106.
EXAME DE MÉRITO
RECURSO DA FUNDAÇÃO ESCOLA DE SOCIOLOGIA E POLÍTICA DE SÃO PAULO
Delimitação do recurso
Conforme requerimentos apresentados nas razões recursais em análise, recorreu-se apenas do item 9.1, do Acórdão 916/2017-TCU-Plenário, isto é, referente ao mérito dos TCs Processo 002.953/2017-0 e Processo 004.568/2017-6, que foram considerados parcialmente procedentes.
Dessa forma, não foram apresentados argumentos recursais acerca dos itens 9.2 e 9.3 do referido acórdão, que versaram sobre, respectivamente, revogação das cautelares e determinação de alteração da Cláusula Vigésima Segunda do Contrato 056/2016 (restrição da subcontratação) .
Em relação ao item 9.1 do Acórdão 916/2017-TCU-Plenário, a representação foi parcialmente acolhida para determinar ao Estado que altere a cláusula do Contrato 56/2016 para que a FESPSP não subcontrate o objeto da avença (capacitação para elaboração dos PMSB) .
Desse modo, o recurso da Fundação estaria apenas se insurgindo contra as manifestações da unidade técnica reproduzidas no Relatório, que não fundamentaram o Acórdão vergastado. 
Argumento
As razões recursais acostadas trazem argumentos sobre a legitimidade da contratação direta da FESPSP mediante a conjugação dos dispositivos da Lei 8.666/93, fundamentados no art. 24, inciso XIII (dispensa de licitação) e no art. 25, inciso II (inexigibilidade de licitação) , conforme Cláusula Terceira do Contrato 056/2016.
A recorrente reclama que, a despeito da inconteste execução pela FESPSP, no passado, de objeto semelhante ao contratado, ficou consignado no relatório do Acórdão 916/2017-TCU-Plenário que, estaria ausente, a necessária ligação entre a finalidade institucional da Contratada e o objeto a ser executado, isto é, requisito de tipificação do art. 24, inciso XIII, da Lei 8.666/1993.
Sendo assim, considerou-se que, devido ao fato de que FESPSP não possui cursos de graduação nas áreas de engenharia civil, ambiental ou mesmo ciências biológicas, sua atuação estaria mais voltada para os cursos de humanidades, notadamente de sociologia e biblioteconomia, ou seja, fora do objeto da contratação por dispensa de licitação (capacitação e apoio técnico com vistas à elaboração dos Planos Municipais de Saneamento Básico) . Contudo, segundo a recorrente, deve-se considerar o estudo e a pesquisa da Sociologia além da chamada Sociologia Pura, pois se desenvolve no âmbito da FESPSP a Sociologia Aplicada, que contempla atividades de pesquisas em campo, levantamento de dados, censos, sistematização de informações empíricas, etc.
Ademais, considerando as normas das Leis Federais 11.445/2007 (diretrizes nacionais para o saneamento básico) e a 12.305/2010 (Política Nacional de Resíduos Sólidos) , é possível identificar que os objetos em questão (Planos Municipais de Saneamento Básico) envolvem a conjunção de diversos ramos do conhecimento humano, isto é, exigem uma visão holística e integrada de questões sanitárias, ambientais, socioeconômicas e de políticas públicas.
Por fim, argumenta-se que, ao considerar essa visão holística do objeto, uma das metodologias utilizadas é a apresentação e discussão dos Planos com a população, isto é, técnica transdisciplinar que permite uma compreensão da realidade por meio de profissionais que extrapolam áreas técnicas, tais como da Engenharia Clássica.
Complementarmente, a recorrente apresenta análise de seus objetivos sociais, bem como documentações comprobatórias de suas experiências profissionais em relação a Planos Municipais de Saneamento Básico, bem como certificações, artigos e trabalhos acadêmicos afins (peças 74-103) .
Por esses motivos, considerando que as decisões do TCU extrapolam as situações concretas e que, impactam na credibilidade da instituição ora recorrente, defende-se que sejam julgadas totalmente improcedentes as representações formuladas pela Equipe de Fiscalização (TC Processo 002.953/2017-0) e pela Fundação Osvaldo de Jesus (TC Processo 004.568/2017-6) .
Contudo, conforme item 36 do voto do Ministro-Relator, reconheceu-se que tal contratação estaria amparada por interpretação possível do inciso XIII do art. 24 da Lei 8.666/1993:
'36. No tocante à proposta de audiência formulada pelo AUFC (alínea 'c' da proposta de encaminhamento) , observo que, a despeito dos equívocos na contratação direta efetuada pelo estado do Piauí, por meio da Secid, estava amparada em interpretação possível do inciso XIII do art. 24 da Lei 8.666/1993, embora não seja a mais adequada, como discorrido.'
Análise
A Constituição Federal de 1998, em seu art. 37, inciso XXI, estabeleceu regra para contratações públicas: 'ressalvados os casos especificados na legislação, as obras, serviços, compras e alienações serão contratados mediante processo de licitação pública que assegure igualdade de condições a todos os concorrentes, com cláusulas que estabeleçam obrigações de pagamento, mantidas as condições efetivas da proposta, nos termos da lei, o qual somente permitirá as exigências de qualificação técnica e econômica indispensáveis à garantia do cumprimento das obrigações.'.
A legislação regulamentadora de normas gerais foi a Lei 8.666/1993. Segundo o art. 2º da citada norma: 'As obras, serviços, inclusive de publicidade, compras, alienações, concessões, permissões e locações da Administração Pública, quando contratadas com terceiros, serão necessariamente precedidas de licitação, ressalvadas as hipóteses previstas nesta Lei'. As hipóteses de ressalva à licitação previstas estão contempladas nos arts. 17, 24 e 25. 
O art. 17 aborda os casos de dispensa de licitação em caso de alienação de bens da Administração Pública, considerando os princípios da celeridade e economia processual. Já os artigos 24 e 25, tratam, respectivamente, dos casos de licitação dispensável e inexigível. O primeiro caso é a possibilidade de a Administração Pública não realizar o procedimento licitatório, por meio de faculdade, conforme a listagem das situações (exaustiva) , e o segundo contempla as situações (exemplificativas) em que não é possível realizar a licitação.
O caso em tela exige análise das hipóteses de dispensa de licitação (art. 24, inciso XIII) e inexigibilidade de licitação (art. 25, inciso II) .
Art. 24.  É dispensável a licitação: 
XIII - na contratação de instituição brasileira incumbida regimental ou estatutariamente da pesquisa, do ensino ou do desenvolvimento institucional, ou de instituição dedicada à recuperação social do preso, desde que a contratada detenha inquestionável reputação ético-profissional e não tenha fins lucrativos;
Art. 25.  É inexigível a licitação quando houver inviabilidade de competição, em especial:
II - para a contratação de serviços técnicos enumerados no art. 13 desta Lei, de natureza singular, com profissionais ou empresas de notória especialização, vedada a inexigibilidade para serviços de publicidade e divulgação;
§ 1o Considera-se de notória especialização o profissional ou empresa cujo conceito no campo de sua especialidade, decorrente de desempenho anterior, estudos, experiências, publicações, organização, aparelhamento, equipe técnica, ou de outros requisitos relacionados com suas atividades, permita inferir que o seu trabalho é essencial e indiscutivelmente o mais adequado à plena satisfação do objeto do contrato.
Sobre a dispensa de licitação com base no art. 24, inciso XIII, da Lei 8.666/1993, o Tribunal de Contas da União (TCU) possui a Súmula 250, com o seguinte teor: 'A contratação de instituição sem fins lucrativos, com dispensa de licitação, com fulcro no art. 24, inciso XIII, da Lei n.º 8.666/93, somente é admitida nas hipóteses em que houver nexo efetivo entre o mencionado dispositivo, a natureza da instituição e o objeto contratado, além de comprovada a compatibilidade com os preços de mercado.'
Analisando os requisitos exigidos, tem-se: (1) nexo efetivo entre o mencionado dispositivo, a natureza da instituição e o objeto contratado e (2) comprovada a compatibilidade com os preços de mercado. O requisito de compatibilidade com os preços de mercado já foi analisado e considerado atendido no relatório do Acórdão recorrido, por isso não será objeto de análise.
Acerca da exigência de nexo efetivo entre o dispositivo da Lei 8.666/1993, a natureza da instituição e o objeto contratado, deve-se apreciar os objetivos institucionais da contratada juntamente com os conhecimentos necessários a execução do objeto pactuado.
 Perscrutando os autos, é possível verificar que a contratada mantém a Escola de Sociologia e Política de São Paulo (ESP) , a Faculdade de Biblioteconomia e Ciência da Informação (FaCI) , e a Faculdade de Administração, conforme informações constantes de sua proposta. Possui, ainda, 13 cursos de pós-graduação lato sensu nas seguintes áreas, sob a administração da Escola Pós-Graduada de Ciências Sociais (EPG) , peça 7, p. 15-16.
1. Ciência Política
2. Estudos Brasileiros
3. Gestão Arquivística
4. Gestão da Informação Digital
5. Gestão de Serviços de Informação
6. Gestão Pública
7. Globalização e Cultura
8. MBA em Gestão Empresarial e Coaching
9. Sociologia
10. Mídia, Política e Sociedade
11. Opinião Pública e Inteligência de Mercado
11. Política e Relações Internacionais
12. Psicossociologia da Juventude e Políticas Públicas
13. Sociopsicologia.
Consta, ainda, do perfil institucional da fundação em referência a sua atuação nas seguintes áreas de pesquisa, ensino e desenvolvimento (peça 1, p. 134-136) :
Área de atuação 1
Desenvolvimento e aprimoramento de modelos de políticas de gestão e prestação de Serviços Públicos: atividade de âmbito multidisciplinar que envolve conhecimentos nas áreas de administração pública e planejamento estratégico, inclusive aspectos econômicos, jurídicos, políticos, técnicos e sociais. Modelagem institucional de prestação de serviços de limpeza pública e saneamento, e desenvolvimento de sistemas de qualidade na prestação de Serviços Públicos.
Área de atuação 2
Organização e desenvolvimento institucional: atividade de âmbito multidisciplinar que envolve conhecimentos na implementação de instrumentos de gestão, organização e métodos, bem como na arquitetura de processos e sistemas de qualidade, com o apoio especial do corpo docente da Faculdade de Administração.
Área de atuação 3
Programas de capacitação, treinamento e disseminação de informações: estes programas incluem atividades de planejamento, organização, elaboração e promoção de cursos, congressos, palestras, conferências e seminários.
Área de atuação 4
Planejamento urbano e de transporte: área desenvolvida a partir da experiência em sistemas de transporte, com a utilização de técnicas de modelagem e sistemas de informação geográfica, em análise econômica de empreendimentos e em estudos urbanísticos.
Área de atuação 5
Pesquisas de campo, análises de bases de informações, elaboração de diagnósticos e cadastramento: esta área volta-se para o levantamento de dados por meio de diversas técnicas de pesquisas (quantitativa, qualitativa, etnográfica, etc.) . Inclui análise do resultado das pesquisas e de bases de informações relacionadas a temas urbanos e de âmbito social, bem como a elaboração de diagnósticos situacionais e setoriais. Nesta área, a FESPSP aplica metodologias de pesquisa e de análise e conhecimentos inerentes à sua atividade educacional em sociologia e política.
Área de atuação 6
Sistemas de informação e documentação: com o apoio dos corpos docente e discente da Faculdade de Biblioteconomia e Ciência da Informação, a FESPSP desenvolve trabalhos de sistematização e análise de informações e de elaboração de sistemas de informação e documentação, por meio de serviços técnicos de indexação e linguagem documentária.
Área de atuação 7
Meio ambiente e desenvolvimento sustentável: estudos de meio ambiente e de impacto ambiental: Estudo de Impacto Ambiental/Relatório de Impacto Ambiental (EIA/Rima) , processos de licenciamento ambiental de empreendimentos públicos, Programa de Controle Ambiental, Avaliação Ambiental Estratégica, Plano Diretor Ambiental, Plano Diretor de Saneamento Ambiental: resíduos sólidos, Plano Diretor de água e esgotamento sanitário e Plano Diretor de macro drenagem etc. Nesta área, os estudos são realizados com o apoio especial do corpo docente e discente do curso de pós-graduação lato sensu de Meio Ambiente e Sociedade.
Área de atuação 8
Apoio na implantação, na gestão, na supervisão e na avaliação de políticas e programas públicos: em diversos setores de atuação do Estado, estas atividades incluem apoio na elaboração, na avaliação e na implementação de programas definidos em planejamentos estratégicos, supervisão de programas sociais, cadastramento de grupos ou setores da sociedade, entre outros.
Área de atuação 9
Segurança Pública Direitos, Humanos e Responsabilidade Social: além de projetos na área de responsabilidade social, direcionados a empresas privadas e ao público voluntário, a FESPSP vem investindo na realização de estudos oficinas e cursos na área de Direitos Humanos e Prevenção da Violência Urbana, com destaque para o curso de pós-graduação em Gestão de Políticas Preventivas da Violência, Direitos Humanos e Segurança Pública, realizado em parceria com o Ministério da Justiça desde dezembro de 2007, e para o projeto 'Observatório da Violência', que tem por objetivo o desenvolvimento de políticas de prevenção da violência urbana.
De outro lado, segundo o Contrato 056/2016, cláusula segunda (peça 7, p. 58-59) , o objeto contratado foi a capacitação de apoio técnico, por meio de estudos e pesquisas, de 100 (cem) municípios piauienses com até 50.000 (cinquenta mil) habitantes visando a elaboração dos seus respectivos planos municipais de saneamento básico, previsto no Convênio 2/2015, firmado junto à Funasa [...].
Nos termos do art. 3º da Lei 11.445/2007, saneamento básico consiste no conjunto de serviços, infraestruturas e instalações operacionais de:
a) abastecimento de água potável: constituído pelas atividades, infra-estruturas e instalações necessárias ao abastecimento público de água potável, desde a captação até as ligações prediais e respectivos instrumentos de medição;
b) esgotamento sanitário: constituído pelas atividades, infra-estruturas e instalações operacionais de coleta, transporte, tratamento e disposição final adequados dos esgotos sanitários, desde as ligações prediais até o seu lançamento final no meio ambiente;
c) limpeza urbana e manejo de resíduos sólidos: conjunto de atividades, infra-estruturas e instalações operacionais de coleta, transporte, transbordo, tratamento e destino final do lixo doméstico e do lixo originário da varrição e limpeza de logradouros e vias públicas;
d) drenagem e manejo das águas pluviais, limpeza e fiscalização preventiva das respectivas redes urbanas: conjunto de atividades, infra-estruturas e instalações operacionais de drenagem urbana de águas pluviais, de transporte, detenção ou retenção para o amortecimento de vazões de cheias, tratamento e disposição final das águas pluviais drenadas nas áreas urbanas.
Feitas essas considerações, das áreas de atuação da contratada, de seus objetivos institucionais, do objeto contratado e da consideração de saneamento básico pela legislação regulamentadora, cabe agora cotejar as áreas de conhecimento exigidas com as de atuação da contratada.
Preliminarmente, é importante frisar que o objeto contratado em questão foi para 'capacitação de apoio técnico, por meio de estudos e pesquisas' [...] a fim de que os municípios participantes elaborassem seus respectivos 'planos municipais de saneamento básico'. Ou seja, o objeto não era elaborar os planos municipais de saneamento básico, mas sim capacitar os responsáveis por esses municípios para que eles elaborassem tais planos.
Dessa forma, é possível concluir pela coerência ou harmonia entre as áreas de atuação da contratada (por exemplo Administração, Gestão Pública, Gestão da Informação Digital) , seus objetivos institucionais (todas as áreas de atuação) e os conhecimentos exigidos para execução contratual do objeto pactuado (capacitação de apoio técnico, por meio de estudos e pesquisas, para elaboração de plano municipal de saneamento básico) .
Portanto, no caso em tela, verifica-se a existência do nexo efetivo entre o mencionado dispositivo, a natureza da instituição e o objeto contratado. Ressalta-se, contudo, o risco de subcontratação ilegal em tal contrato, haja vista a necessidade de contratação de diversos profissionais especializados em áreas distintas.
Sobre o assunto, o Tribunal possui jurisprudência no sentido de permitir a prestação de serviços auxiliares por terceiros (subcontratação) , desde que não sejam referentes a partes relevantes do objeto da contratação.
A subcontratação deve ser tratada como exceção. Só é admitida a subcontratação parcial e, ainda assim, desde que seja demonstrada a inviabilidade técnico-econômica da execução integral do objeto por parte da contratada, e que haja autorização formal do contratante. (Acórdão 3776/2017-TCU-Segunda Câmara, relator Ministro André de Carvalho) 
A subcontratação parcial de serviços, ao contrário da subcontratação total, é legalmente admitida (art. 72 da Lei 8.666/1993) , razão pela qual não requer expressa previsão no edital ou no contrato, bastando que estes instrumentos não a vedem. (Acórdão 2198/2015-TCU-Plenário, relator Ministro Marcos Bemquerer) 
Nas contratações de entidades sem fins lucrativos com esteio no art. 24, inciso XIII, da Lei 8.666/1993, é admissível a prestação de serviços auxiliares por terceiros - referentes a partes não relevantes do objeto da contratação - e a complementação do quadro de pessoal da contratada, de acordo com as necessidades impostas pela situação. (Acórdão 3193/2014-TCU-Plenário, relator Ministro Benjamin Zymler) 
Assim, feitas essas ponderações, in tese, entende-se que a contratação analisada observou os requisitos legais, notadamente em relação ao art. 24, inciso XIII, da Lei 8.666/1993, porém, a execução contratual, bem como o dever de supervisionar e fiscalizar por parte da contratante (Secid/PI) hão de ser realizados fielmente e em conformidade com as normas legais, a fim de evitar irregularidades na prestação do serviço, tal como subcontratação ilegal.
Relativamente sobre a consideração de inexigibilidade de licitação (art. 25, inciso II, da Lei 8.666/1993) para a contratação da Fundação Escola de Sociologia e Política de São Paulo, entende-se como condição sine qua non o fato de haver inviabilidade de competição cabalmente comprovada. Isto é, a análise dos serviços técnicos, da natureza singular do objeto e da notória especialização da contratada são elementos que devem ser discutidos ou analisados apenas se, e somente se, houver impossibilidade de competição.
De outra forma, o fato de o objeto ser singular não permite dizer que há inviabilidade de competição, ora, pode haver diversas empresas aptas a executar tal objeto singular, existindo, assim, não somente possibilidade de competição, mas, o dever constitucional de licitação, concorrência, a fim de se observar os princípios constitucionais da isonomia, eficiência e moralidade. 
A inviabilidade de competição expressa na norma, para permitir a contratação direta, por inexigibilidade, pode ser conceituada como licitação impossível, ou até mesmo única forma de contratação. Tal situação não foi comprovada nos autos e nem seria, pois há diversas empresas especializadas em capacitação, treinamento e elaboração de planos municipais de saneamento básico.
Portanto, a despeito de entender pela legalidade da contratação da Fespsp por meio de dispensa de licitação (art. 24, inciso XIII, da Lei 8.666/1993) , relativamente ao Contrato 05/2016-Secid-PI, defende-se o não provimento do presente recurso por ausência de contraposição à sucumbência, isto é, apresentou-se razões recursais contra fatos que não fundamentaram o Acórdão 916/2017-TCU-Plenário.
CONCLUSÃONa análise dos fundamentos recursais, concluiu-se pelo nexo efetivo entre as atividades de pesquisa, ensino e desenvolvimento institucional, a natureza da instituição (FESPSP) e o objeto contratado (Contrato 05/2016-Secid-PI) , condição necessária na utilização do dispositivo do art. 24, inciso XIII, da Lei 8.666/1993 (licitação direta dispensável) .
Da mesma forma, considerou-se não prosperar a ideia de inexigibilidade na mesma contratação, haja vista a viabilidade de competição do objeto que, embora singular, mostrou-se apto a ser realizado ou prestado por diversas empresas ou instituições.
Contudo, tendo em vista que as razões recursais trouxeram argumentos apenas em relação ao item 9.1 do Acórdão 916/2017-TCU-Plenário, notadamente em relação a fatos que não fundamentaram o citado acórdão, propõe-se conhecer o presente recurso, para, no mérito, negar-lhe provimento.
V - PROPOSTA DE ENCAMINHAMENTOAnte o exposto, submetem-se os autos à consideração superior, propondo-se, com fundamento nos arts. 48 da Lei 8.443/1992:
 	I - conhecer do recurso de reexame interposto pela Fundação Escola de Sociologia e Política de São Paulo (FESPSP) contra o Acórdão 916/2017-TCU-Plenário, e, no mérito, negar-lhe provimento.
	II - dar ciência da deliberação ao recorrente e a Unidade Técnica responsável pelo monitoramento das demais determinações."
3.	O Ministério Público junto a este Tribunal (MPTCU) , em parecer de lavra do Dr. Sérgio Caribé (peça 119) , manifestou-se no mesmo sentido da instrução da Serur, nos seguintes termos:
"Trata-se de pedido de reexame interposto pela Fundação Escola de Sociologia e Política de São Paulo (FESPSP) contra o Acórdão 916/2017-TCU-Plenário, que considerou parcialmente procedente esta representação, expedindo determinação e recomendação aos órgãos envolvidos. 
A recorrente se insurge contra a decisão, defendendo a improcedência da representação, pleiteando o reconhecimento da plena legitimidade da contratação direta da FESPSP, por dispensa de licitação, para execução de ação de capacitação e apoio técnico com vistas à elaboração dos planos municipais de saneamento básico.
A Serur entendeu não assistir razão à FESPSP e propõe negar provimento ao recurso, posicionamento com o qual manifesto-me de acordo.
No voto condutor da decisão recorrida o relator a quo enfatizou a inexistência de correlação entre as atribuições estatutárias da FESPSP e o objeto do contrato firmado, não aderente às áreas em que a entidade se propõe a atuar, essencialmente voltadas às ciências humanas. O voto destaca posicionamento anterior deste Tribunal em processo que também analisou contratação da recorrente para execução de serviços estranhos ao seu campo de atuação, além de decisões proferidas em outras esferas considerando irregulares situações semelhantes à que ora se examina.
Não obstante a abordagem detalhada das questões atinentes à viabilidade de contratação direta da FESPSP, bem assim da anuência à continuidade da avença em razão de fatores de ordem econômica e operacional, remanesceram falhas atinentes à subcontratação de serviços e ao planejamento das ações. 
Assim, cuidou o Tribunal de determinar a correção da avença, a fim de regulamentar a subcontratação das atividades acessórias vinculadas aos objetivos do Convênio 2/2015, bem como de expedir orientações com vistas ao aperfeiçoamento das ações. Como se vê, tais medidas visaram evitar a possibilidade de subcontratação ilegal e a não utilização dos planos a serem elaborados, constituindo a parte da decisão capaz de produzir efeitos sobre os entes fiscalizados.
Nesse sentido, considerando que a linha argumentativa utilizada pela recorrente deteve-se em fatos estranhos à fundamentação do acórdão vergastado, atendo-se ao item 9.1 da decisão, que apenas considerou parcialmente procedente a representação, alinho-me ao entendimento da Serur quanto à proposta de negar provimento ao recurso.
Ante o exposto, este membro do Ministério Público de Contas manifesta-se de acordo com a proposta formulada pela unidade instrutiva."
	É o relatório.

8.1. Marcos Jordão Teixeira do Amaral Filho (74481/OAB-SP) e outros, representando Fundação Escola de Sociologia e Política de São Paulo.

Procurador Sergio Ricardo Costa Caribé.

REPRESENTAÇÃO DE EQUIPE DE FISCALIZAÇÃO E DE FUNDAÇÃO PRIVADA. CONTRATAÇÃO POR DISPENSA E INEXIGIBILIDADE DE LICITAÇÃO DE ENTIDADE SEM FINS LUCRATIVOS PARA ELABORAÇÃO DOS PLANOS MUNICIPAIS DE SANEAMENTO BÁSICO DE 100 MUNICÍPIOS DO ESTADO DO PIAUÍ COM RECURSOS A SEREM TRANSFERIDOS PELA FUNASA. RECURSO DE REEXAME. CONHECIMENTO. AUSÊNCIA DE CONTRAPOSIÇÃO À SUCUMBÊNCIA. NEGAR PROVIMENTO. CIÊNCIA.

REPRESENTAÇÃO (REPR)

Secretaria de Recursos (Serur).

Trata-se de pedido de reexame interposto pela Fundação Escola de Sociologia e Política de São Paulo contra o Acórdão 916/2017-TCU-Plenário, de Relatoria do Exmo. Ministro Benjamin Zymler, que tratou de representação sobre possível irregularidade na contratação direta da Fundação Escola de Sociologia e Política de São Paulo (FESPSP) pelo Estado do Piauí, por meio da Secretaria de Estado das Cidades do Piauí (Secid/PI) .
2.	O convênio 2/2015 (Siafi 817899) , assim como o contrato 56/2016 celebrado com a FESPSP, teve por objeto a execução da ação de capacitação e apoio técnico com vista à elaboração dos Planos Municipais de Saneamento Básico (PMSB) de 100 municípios no estado do Piauí com menos de 50.000 habitantes.
3.	O mencionado acórdão conheceu das representações que reportavam irregularidades no processo (TC Processo 002.953/2017-0 e Processo 004.568/2017-6) , para, no mérito, considerá-las parcialmente procedentes. Em acréscimo, determinou à contratante (Secid/PI) que adotasse as providências necessárias a alterar a Cláusula Vigésima Segunda do mencionado contrato, de modo a deixar expresso que somente se permite a subcontratação de atividades acessórias, como transporte, alimentação e outras não diretamente vinculadas aos objetivos precípuos do convênio questionado.
4.	Naquela oportunidade, ficou assente no voto condutor do acórdão recorrido a necessidade da relação direta entre o objeto da contratação e a finalidade da instituição. Não obstante, em face das peculiaridades do caso concreto - contrato já iniciado e compatibilidade de preços aos de mercado - o Relator acolheu a proposta da unidade técnica de revogar a medida cautelar, tendo em vista que os efeitos de sua manutenção poderiam ser prejudiciais à administração, nos seguintes termos:
30. Nada obstante, entendo que o inciso XIII do art. 24 restringe-se à contratação das entidades ali mencionadas para atuarem apenas nas suas áreas de ensino e pesquisa previstas no estatuto, sob pena de transformação de entidades escolhidas em verdadeiras empresas a serem contratadas nas mais diversas áreas de atuação sem o devido processo licitatório, o que configura violação aos princípios da impessoalidade, da moralidade e da busca da melhor proposta para a administração.
31. No caso concreto, contudo, acolho a proposta da unidade técnica de revogar a medida cautelar, tendo em vista que os efeitos de sua manutenção poderão ser prejudiciais à administração.
32. Em primeiro lugar, porque, a despeito de não ter havido ainda transferência de recursos federais, consta que a FESPSP já iniciou a execução contratual, o que significa que o estado do Piauí teria que arcar com recursos próprios a execução contratual ou indenizar a contratada e reiniciar o processo de contratação, mediante o lançamento de edital convocatório, o que acarretaria atrasos e despesas indesejáveis.
33. Em segundo lugar, porque o valor contratual é aparentemente mais vantajoso para a administração que o obtido em contratações efetuadas individualmente pelos municípios. 
34. Não se pode ignorar que a vantajosidade desse contrato decorre, pelo menos em parte, da economia de escala obtida mediante a agregação de inúmeros PMSB no mesmo contrato, o que poderia ser obtido também no processo licitatório. Mas, considerando que já foi dado início à execução contratual e que a avença com a Funasa data de 2015, nova contratação implicaria maiores dispêndios de recursos públicos, pois o estado do Piauí teria que indenizar a contratada pelas despesas já incorridas, situação de todo indesejável, ainda que não se cuide de recursos federais.
35. Nada obstante, a contratação somente poderá prosseguir, às expensas dos recursos federais, se for alterada a Cláusula Vigésima Segunda do Contrato 056/2016, que autoriza a FESPSP subcontratar até 30% do objeto do contrato. A subcontratação possível é apenas aquela relativa a serviços auxiliares, o que deve ficar evidenciado na cláusula contratual. Isso, todavia, não impede a entidade de contratar para seus quadros os profissionais que se fizerem necessários para a realização do objeto. 
5.	Irresignada, a FESPSP recorreu do item 9.1 do Acórdão 916/2017-TCU-Plenário, no qual foram consideradas parcialmente procedentes as representações (TC Processo 002.953/2017-0 e Processo 004.568/2017-6) . Desse modo, não foram questionados os itens 9.2 e 9.3 do referido acórdão, que versaram sobre revogação das cautelares e determinação de alteração da Cláusula Vigésima Segunda do Contrato 056/2016 (restrição da subcontratação) .
6.	Em síntese, as razões recursais acostadas trazem argumentos sobre a legitimidade da contratação direta da FESPSP mediante a conjugação dos dispositivos da Lei 8.666/93, fundamentados no art. 24, inciso XIII (dispensa de licitação) e no art. 25, inciso II (inexigibilidade de licitação) , conforme Cláusula Terceira do Contrato 056/2016. Nessa linha, busca que este Tribunal reforme o Acórdão 916/2017 para que julgue totalmente improcedentes as representações em análise.
7.	Após examinar as razões recursais, a Secretaria de Recursos concluiu que não foram trazidos elementos suficientes para alterar a deliberação recorrida, razão pela qual, com a concordância do Ministério Público junto ao TCU, propõe o conhecimento e o não provimento do apelo recursal.
8.	Preliminarmente, ratifico o despacho exarado no sentido de que o presente recurso merece ser conhecido (peça 104) , porquanto preenche os requisitos de admissibilidade previstos no art. 48 da Lei 8.443/1992 (LO/TCU) , c/c os arts. 285 e 286 do RI/TCU.
9.	Quanto ao mérito, concordo com a análise materializada nos pareceres acostados aos autos, que enfrentaram e afastaram com propriedade os argumentos apresentados pelos recorrentes, razão pela qual incorporo seus fundamentos às minhas razões de decidir, sem prejuízo das seguintes considerações.
10. 	No voto que orientou a decisão recorrida, o relator destacou a inexistência de conexão entre as atribuições estatutárias da FESPSP e o objeto do contrato firmado, não aderente às áreas em que a entidade se propõe a atuar, essencialmente voltadas às ciências humanas. Também fez menção a posicionamento anterior deste Tribunal - Acórdão 2137/2009-TCU-Plenário - em processo que também analisou contratação da recorrente para execução de serviços estranhos ao seu campo de atuação, bem assim como entendimentos de outros Tribunais que reportam irregularidades em situações semelhantes.
11.	Apesar dessas considerações, este Tribunal acolheu a proposta da unidade técnica de revogar a medida cautelar, tendo em vista que os efeitos de sua manutenção poderão ser prejudiciais à administração, nos seguintes termos:
32. Em primeiro lugar, porque, a despeito de não ter havido ainda transferência de recursos federais, consta que a FESPSP já iniciou a execução contratual, o que significa que o estado do Piauí teria que arcar com recursos próprios a execução contratual ou indenizar a contratada e reiniciar o processo de contratação, mediante o lançamento de edital convocatório, o que acarretaria atrasos e despesas indesejáveis.
33. Em segundo lugar, porque o valor contratual é aparentemente mais vantajoso para a administração que o obtido em contratações efetuadas individualmente pelos municípios. 
12.	Desse modo, buscou a deliberação recorrida determinar a correção da estrutura da contratação em relação às cláusulas acessórias pertinentes ao Convênio 2/2015, em especial no tocante ao ajuste da Cláusula Vigésima Segunda do Contrato 056/2016, "de modo a deixar expresso que somente se permite a subcontratação de atividades acessórias, como transporte, alimentação e outras não diretamente vinculadas aos objetivos precípuos do Convênio 2/2015 (Siafi 817899) , celebrado entre o estado, por intermédio da Secretaria de Estado das Cidades do Piauí, e a Fundação Nacional de Saúde", razão pela qual seria inviável considerar improcedente a representação, principalmente por não ter sido interposto recurso contra essa orientação.
13.	As referidas medidas objetivaram coibir a subcontratação ilegal, constituindo a parte da decisão capaz de produzir efeitos sobre os entes fiscalizados. Entretanto, as razões recursais trouxeram argumentos apenas em relação ao item 9.1 do Acórdão 916/2017-TCU-Plenário, no tocante a fatos que não fundamentaram o citado acórdão.
14.	Desse modo, não assiste melhor sorte ao recorrente no intuito de buscar deste Tribunal o reconhecimento da viabilidade de sua contratação direta em avença com a Administração Pública diante de questões expostas no voto do Relator.  A propósito, cabe lembrar o art. 504 do Código de Processo Civil que estabelece que não fazem coisa julgada os motivos, ainda que importantes para determinar o alcance da parte dispositiva da sentença, e a verdade dos fatos, estabelecida como fundamento da sentença.
15.	Feitas essas considerações, entendo que o presente recurso deve ser conhecido e rejeitado, mantendo-se inalterada a deliberação ora combatida.
	Ante o exposto, voto por que o Tribunal adote o Acórdão que ora submeto à deliberação deste Colegiado.
TCU, Sala das Sessões Ministro Luciano Brandão Alves de Souza, em 20 de março de 2019.
Ministro JOÃO AUGUSTO RIBEIRO NARDES 
Relator